【裁判字號】    95,上易,506
【裁判日期】    951226
【裁判案由】    債務人異議之訴
【裁判全文】
臺灣高等法院民事判決                 95年度上易字第506號
上  訴  人    甲○○
訴訟代理人    蕭伍榮律師
被  上訴人    乙○○
              丙○○
上列當事人間因債務人異議之訴事件，上訴人對於中華民國95年
4月27日台灣桃園地方法院95年度訴字第111號第一審判決提起上
訴，本院於95年12月12日言詞辯論終結，判決如下：
  主  文
原判決主文第一項關於原法院九十二年度執字第一一四八號給付
票款強制執行事件債權人即上訴人所憑之台灣宜蘭地方法院八十
六年度執字第五七四號債權憑證不得對被上訴人丙○○強制執行
部分，及訴訟費用之裁判均廢棄。
上開廢棄部分，被上訴人丙○○在第一審之訴駁回。
其餘上訴駁回。
第一、二審訴訟費用由被上訴人丙○○負擔二分之一，餘由上訴
人負擔。
  事實及理由
一、被上訴人乙○○、丙○○起訴主張：上訴人於民國（下同）
    92年1月10日持台灣宜蘭地方法院（下稱宜蘭地院）86年度
    執字第574號債權憑證為執行名義（該債權憑證係上訴人本
    於宜蘭地院84年度宜促字第456號支付命令為執行名義聲請
    強制執行，因債務人無財產可供執行而核發），向原法院聲
    請以92年度執字第1148號強制執行事件（下稱本件執行事件
    ），對乙○○、丙○○之財產為強制執行，惟上開執行名義
    成立後，因該支付命令內容所命支付之新台幣（下同）576,
    000元乃利息債權，而該利息債權所由生之本金債權，已據
    宜蘭地院以92年度訴字第152號判決確認乙○○、丙○○就
    該本金債權之保證債務不存在確定在案，該本金債權既不存
    在，則依民法第325條第1、2項之理，利息債權自亦不存在
    ，況乙○○、丙○○已就該576,000元之利息債務為清償，
    且前開執行名義所載之利息債權，自上訴人取得執行名義迄
    聲請本件強制執行時，已罹於5年之時效期間，爰主張時效
    抗辯，並依強制執行法第14條第1項規定提起本訴，請求就
    本件執行事件債權人即上訴人所憑之宜蘭地院86年度執字第
    574號債權憑證不得對乙○○、丙○○強制執行等情。原審
    為乙○○、丙○○全部勝訴之判決，上訴人不服，提起上訴
    ，乙○○、丙○○對其上訴則聲明：(一)上訴駁回。(二)訴訟費
    用由上訴人負擔。
二、上訴人則以：乙○○、丙○○所爭執之宜蘭地院84年度宜促
    字第456號支付命令，已由該院92年度訴字第152號、本院92
    年度上字第1276號民事判決確認該支付命令送達合法且確定
    。上訴人持合法之執行名義對乙○○、丙○○之財產為強制
    執行，洵屬正當有據；又上訴人並未就該利息債務為清償等
    語，資為抗辯，並於本院聲明：(一)原判決廢棄。(二)上開廢棄
    部分，乙○○、丙○○在第一審之訴駁回。(三)第一、二審訴
    訟費用由乙○○、丙○○負擔。
三、兩造不爭之事實：
    (一)上訴人於84年間以主債務人陳麗珠於81年7月21日向其借
      款1,500,000元，乙○○、丙○○為其連帶保證人，而依
      督促程序聲請宜蘭地院以84年度宜促字第456號支付命令
      命乙○○、丙○○向上訴人連帶清償（自81年7月21日起
      至84年3月20日止）總計576,000元之利息及遲延利息，該
      支付命令經合法送達乙○○、丙○○，因乙○○、丙○○
      均未於20日之不變期間內提出異議而告確定。
    (二)上訴人乃於86年間向宜蘭地院聲請對乙○○、丙○○之財
      產為強制執行，因乙○○、丙○○無財產可供執行，而於
      86年9月19日發給86年度執字第574號債權憑證（即本件執
      行名義）。
    (三)嗣上訴人於86年10月8日持上開債權憑證再次向原法院聲
      請以86年度執字第9037號強制執行事件，對乙○○、丙○
      ○之財產強制執行，後因上訴人向該院陳報乙○○、丙○
      ○並無薪資財產可供執行，經原法院民事執行處於86年11
      月18日在原債權憑證上註記該執行情形後發還該債權憑證
      予上訴人。
    (四)本件原法院92年度執字第1148號強制執行事件，上訴人亦
      係持上開宜蘭地院86年度執字第574號債權憑證為執行名
      義對乙○○、丙○○之財產聲請強制執行。
四、兩造爭執要旨：(一)本件執行事件是否已執行程序終結？(二)本
    件上訴人對被上訴人576,000元本息之債權是否已確定？(三)
    本件上訴人對被上訴人乙○○之債權請求權是否已罹於時效
    而消滅？(四)本件被上訴人丙○○對上訴人之債權是否仍存在
    ？茲分述之：
    (一)本件執行事件執行程序尚未終結：
      本件上訴人主張被上訴人提起本件債務人異議之訴，雖於
      95年4月27日經第一審判決，然在判決確定前之95年3月22
      日上訴人與被上訴人丙○○間就本件執行事件原法院已作
      成分配表，並已確定，顯然在本件判決確定前強制執行程
      序已終結，被上訴人提起之債務人異議之訴，即無理由云
      云。惟按執行法院頒發支付轉給命令，於執行法院將收取
      之價金分配給債權人時，執行程序始為終結（參見司法院
      33年院字第2776號解釋(一)(二)），查本件執行事件係原法院
      囑託台灣宜蘭地方法院執行，該院於頒發扣押命令後，再
      頒發支付轉給命令（見台灣宜蘭地院卷94年度執助字第22
      0號第20、33頁）扣押，並命第三人台灣土地銀行宜蘭分
      行將扣押之存款888,019元支付轉給原法院，原法院遂於
      95年2月15日作成分配表，並定同年3月22日分配，亦有原
      法院民事執行處函附卷可稽（見本院卷第24頁），該分配
      表雖已定，但款項並未發給債權人，為兩造所不爭，揆諸
      前揭說明，本執行事件其執行程序尚未終結，上訴人之主
      張並非可採。
    (二)本件上訴人對被上訴人576,000元之本息債權業已確定:
      按債務人對於支付命令，未於法定期間合法提出異議者，
      支付命令與確定判決有同一效力；又確定之終局判決就經
      裁判之訴訟標的，有既判力，民事訴訟法第521條第1項、
      第400條第1項分別定有明文。是命債務人為給付之確定判
      決，就給付請求權之存在有既判力，債務人即不得對於債
      權人更行提起確認該給付請求權不存在之訴（最高法院26
      年渝上字第1161號判例意旨參照）。又為訴訟標的之法律
      關係，於確定之終局判決中已經裁判者，就該法律關係即
      有既判力，當事人雖僅於新訴訟用作攻擊防禦方法，法院
      亦不得為反於確定判決意旨之裁判（最高法院30年上字第
      8號判例意旨參照）。查臺灣宜蘭地方法院84年度宜促字
      第456號支付命令既經合法送達被上訴人，因被上訴人2人
      均未於20日之不變期間內提出異議而告確定，則該支付命
      令命被上訴人應連帶清償自81年7月21日起至84年3月20日
      止總計576,000元之利息債權及遲延利息即生既判力，揆
      諸上開說明，被上訴人即應受該既判力之拘束，法院亦不
      得為反於該確定意旨之裁判，在未依法除去該確定力前，
      本院殊無從另行認定該部分利息債權不存在。故本件被上
      訴人主張：系爭債權憑證所載被上訴人應清償之利息債務
      所由生之本金債權，已據其他判決確認不存在確定，依民
      法第325條第1項、第2項法理，該利息債權亦不存在云云
      ，尚非可採。
    (三)本件上訴人對被上訴人乙○○之債權請求權已罹於時效而
      消滅：
      1.按利息、紅利、租金、贍養費、退職金及其他1年或不
        及1年之定期給付債權，其各期給付請求權，因5年間不
        行使而消滅，民法第126條定有明文。再按執行法院發
        給憑證交債權人收執時，執行行為即為終結，因開始執
        行行為而中斷之時效，由此重行起算，如再予強制執行
        時，消滅時效已完成者，債務人得依強制執行法第14條
        提起異議之訴，31年院字第2447號解釋亦揭明斯旨。查
        上訴人所持臺灣宜蘭地方法院86年度執字第574號債權
        憑證之執行名義，係因被上訴人就臺灣宜蘭地方法院84
        年度宜促字第456號支付命令內容所示之利息債權聲請
        強制執行無結果，由臺灣宜蘭地方法院於86年9月19日
        所核發，上訴人復於86年10月8日以該債權憑證為執行
        名義向原法院聲請強制執行無結果，於86年11月18日由
        原法院民事執行處在原債權憑證上註明該執行情形後發
        還，此經原法院依職權調閱該院86年度執字第9037號執
        行卷宗查證屬實。是系爭利息請求權自原法院於86年11
        月18日發還債權憑證交予上訴人收執而執行終結時重新
        起算5年，至91年11月18日即消滅時效完成。其間上訴
        人就該利息債權並無任何民法第129條所規定之中斷時
        效事由存在，此經原法院依職權向該院及臺灣宜蘭地方
        法院民事庭、簡易庭、非訟中心及民事執行處查詢屬實
        ，有宜蘭地院函文，及原法院查詢表、電話記錄可考（
        見原法院卷71頁、55-60頁）。上訴人遲至92年1月10日
        始持上開債權憑證聲請原法院以92年度執字第1148號對
        被上訴人乙○○之財產為強制執行，則揆諸前開說明，
        該債權憑證所載之系爭利息請求權業已罹於時效。上訴
        人雖主張86年11月18日僅為書記官之截記而已，不能以
        該日認定上訴人收到該憑證，惟查債權憑證為公文書，
        書記官在該債權憑證上加註並蓋章，此亦為公文書之部
        分內容，公文書應推定其真正，該債權憑證註記之日期
        為86年11月18日，雖非送達回證所載之日期，然依法院
        作業程序及經驗法則，該憑證於86年11月18日制作後，
        不可能於87年1月10日以前尚未送達於上訴人，上訴人
        又無法舉證證明其係於87年1月10日以後始收到該債權
        憑證，其主張時效起算日非86年11月18日云云，並非可
        採。
      2.依民法第144條第1項規定：時效完成後，債務人得拒絕
        給付。茲上訴人之系爭利息請求權既已罹於時效，被上
        訴人乙○○依上開規定，自得主張拒絕給付。從而，被
        上訴人乙○○提起本件債務人異議之訴，主張在系爭債
        權憑證之執行名義成立後，有時效抗辯之妨礙債權人請
        求事由發生，進而主張上訴人所持之上開債權憑證不得
        對被上訴人乙○○強制執行，洵屬有據。
    (四)本件上訴人對被上訴人丙○○之債權請求權仍然存在，被
      上訴人丙○○之訴無理由：
      按消滅時效，因承認而中斷，民法第129條第1項第2款定
      有明文。又「民法第129條第1項第2款所謂承認，為認識
      他方請求權存在之觀念表示，僅因債務人一方行為而成立
      ，此與民法第144條第2項後段所謂之承認，須以契約為之
      者，性質迥不相同。又債務人於時效完成後所為之承認，
      固無中斷時效之可言，然既明知時效完成後之事實而仍為
      承認行為，自屬拋棄時效利益之默示意思表示，且時效完
      成之利益一經拋棄，即恢復時效完成前狀態，債務人顯不
      得再以時效業經完成拒絕給付。」（最高法院50年台上字
      第2868號判例參照），查被上訴人丙○○於台灣宜蘭地方
      法院94年度執助字第220號事件中，曾於94年11月30日提
      民事異狀概算上訴人之債權扣除前已收取之擔保金500,37
      0元外，尚有354,471元未受償，有本院向該院函調之該強
      制執行卷宗可稽；又被上訴人丙○○對於臺灣桃園地方法
      院民事執行處95年2月15日桃院木執字92年執九字第1148
      號通知所附分配表載上訴人應受分配金額為357,579元無
      異議而告確定。本件請求權時效固於91年11月18日完成者
      ，然被上訴人丙○○於時效完成相隔3年後之94年11月30
      日所提書狀概算上訴人尚有354,471元未受清償（見本院
      卷第29-30頁），且對於台灣桃園地方法院分配表載上訴
      人應受分配金額為357,579元無異議而確定（見本院卷第
      24-27頁），自屬拋棄時效利益，恢復時效完成前之狀態
      ，故被上訴人丙○○雖於原法院95年4月13日言詞辯論時
      為時效完成之抗辯，揆之上開說明，顯不得再以時效完成
      為由拒絕給付。至於被上訴人乙○○則未有承認之行為，
      並不發生拋棄時效利益之問題，並此敘明。
五、綜上所述，被上訴人乙○○請求原法院92年度執字第1148號
    給付票款強制執行事件債權人即上訴人所憑之台灣宜蘭地方
    法院86年度執字第574號債權憑證不得對其執行，為有理由
    ，原審判決被上訴人乙○○勝訴，核無不合，上訴論旨仍執
    陳詞，斤斤指摘原判決此部分不當，聲明廢棄改判，為無理
    由，應予駁回上訴。另被上訴人丙○○亦提起同一之訴，因
    其於時效消滅後，仍承認上訴人之債權，已拋棄時效利益，
    則其訴為無理由，原審失察，遽予准許被上訴人丙○○之請
    求，尚有可議，上訴論旨，指摘原判決此部分不當，聲明廢
    棄改判，為有理由，爰將原判決此部分廢棄改判。
六、本件事證已臻明確，兩造其餘之攻防方法，經審酌後，認與
    判決結果不生影響，無庸逐一論述，併此敘明。
七、據上論結，本件上訴為一部有理由，一部無理由，依民事訴
    訟法第449條第1項、第450條、第79條，判決如主文。
中    華    民    國    95    年    12    月    26    日
                    民事第四庭
                        審判長法  官  張劍男
                              法  官  彭昭芬
                              法  官  郭松濤
正本係照原本作成。
不得上訴。
中    華    民    國    95    年    12    月    27    日
                              書記官  方素珍


司法院資訊處製作；財團法人民間司法改革基金會備份。
